臺灣高等法院臺中分院民事判決
111年度上字第206號
上  訴  人  賴麗如  
被  上訴人  東方瑞士B棟管理委員會

兼  上一人
法定代理人  吳成  
被  上訴人  邱瑞東  


            陳金燦  
            李素美  
            劉秀珍  
            呂進輝  


            潘玉惠  

            李鄭麗秋

            陳怡廷  


            黃美智  
            蔡秀梅  

            杜雪華  


            林森昌  
            王貴男  
            劉允誠  

            李香滿  
            蔡玉春  
            張克中  
            林  幼  
            陳玫珠  

            舒耀德  

            張雅婷  
            蔡秋吟  

            姚翠娥  
            陳錫鴻  

            吳俊毅  
            黃永寬  
            陳界煌  
            許維容  
            蔡廖淑如

            陳政助  

            林玲瑜  

            何竹貞  
            陳志龍  
            潘柏綱  
            王正杰  
            謝宥諒  
            許翰峪  

            葉新花  
            羅宇辰  
            楊孟焄  
            林淑惠  
            鄭健全  
            劉李却  

            張金生  
            林大勝  

上46人共同
訴訟代理人  涂芳田律師
被  上訴人  陳月麗  

            王鏡明  

上列當事人間請求確認通行權存在事件，上訴人對於民國111年1
月26日臺灣臺中地方法院臺中簡易庭110年度中訴字第19號第一
審判決提起上訴，並為訴之變更，本院於111年8月30日言詞辯論
終結，判決如下：
    主  文
變更之訴駁回。
第二審訴訟費用由上訴人負擔。
    事實及理由
壹、程序方面：
一、按通行權人係訴請法院對特定之處所及方法確認其有無通行
    權限時，因係就特定處所及方法有無通行權爭議之事件，此
    類型之訴訟事件乃確認訴訟性質，而非形成之訴，法院審理
    之訴訟標的及範圍應受其聲明拘束(最高法院110年度台上字
    第2771號判決參照)。本件上訴人係訴請法院針對鄰地特定
    之處所、範圍確認其有無通行權限存在，自屬確認之訴，而
    非形成之訴。
二、按在第二審為訴之變更或追加，非經他造同意，不得為之，
　　但請求之基礎事實同一者，不在此限，民事訴訟法第446條
    第1項但書、第255條第1項第2款分別定有明文。而在第二審
    為訴之變更合法者，原訴可認為已因而視為撤回時，第一審
    就原訴所為判決，自當然失其效力。第二審法院應專就新訴
    為裁判，無須更就該判決之上訴為裁判(最高法院71年度台
    上字第3746號判決參照)。查，上訴人於上訴後已變更通行
    鄰地之範圍如附圖斜線所示，與原審既有不同，應認原訴已
    有變更，且上訴人係本於伊所有土地屬袋地而對外通行之同
    一基礎事實，其變更自無須對造同意。故上訴人為訴之合法
    變更後，原訴可認因此視為撤回，原判決當然失其效力，本
    院爰專就變更之新訴為裁判，無須更就原判決之上訴為裁判
    。
三、被上訴人陳月麗、王鏡明經合法通知未於言詞辯論期日到場
    ，核無民事訴訟法第386條所列各款情形，爰依上訴人之聲
    請，由其一造辯論而為判決。
貳、實體方面：
一、上訴人主張：
　㈠坐落臺中市○○區○○段000地號土地（下稱000地號土地）為上
    訴人所有，因與公路無適宜之聯絡而成為袋地，有通行周圍
    土地至公路之必要。而同段000地號土地（下稱000地號土地
    ）為東方瑞士B棟社區全體區分所有權人共有；且000地號土
    地重測前為○○段000000地號，000地號土地重測前為○○段000
    00地號，重測前000000地號土地乃分割自00000地號土地，
    依照民法第789條第1項前段規定，則上訴人自僅得通行000
    地號土地以至公路。
　㈡被上訴人東方瑞士B棟社區管理委員會(下稱東方瑞士管委會)
    依照公寓大廈管理條例第3條第9款規定有執行公寓大廈管理
    維護事務之職務，則東方瑞士管委會就本件訴訟即享有訴訟
    實施權，具有當事人適格。
　㈢000地號土地與000地號土地相連，其2筆土地本有連棟建築，
    而上訴人之前手原本係經由000地號土地對外通行。然上訴
    人拍賣取得000地號土地後，000地號土地之所有人卻拒絕上
    訴人借道通行，上訴人不得已才提起本件訴訟，並非明知00
    0地號土地為袋地而仍買受。
　㈣附圖斜線部分與000地號土地交界處，有被上訴人設置之圍牆
    ，已阻礙通行，自應予拆除。另000地號土地為建地，可申
    請建造執照，日後有申請水、電、瓦斯管線之需，爰併依民
    法第786條第1項規定，訴請被上訴人應容許上訴人於000地
    號土地埋設自來水、電力、電信、瓦斯管線。
　㈤原審為上訴人敗訴之判決，上訴人聲明不服，提起上訴，並
    為訴之變更，聲明如下：
　　⒈確認上訴人就000地號土地內，如附圖紅色斜線部分之範圍
      有通行權存在。
　　⒉被上訴人應將000地號土地上妨害上訴人通行之障礙物排除
      ，並容忍上訴人通行，且不得設置地上物或為任何妨礙上
      訴人通行之行為。
　　⒊被上訴人應將附圖斜線部分內，設置於000地號土地與000
      地號土地交接處之圍牆拆除。
　　⒋被上訴人應容許上訴人於000地號土地埋設自來水、電力、
      電信、瓦斯管線。
二、被上訴人則以：
  ㈠土地通行權之有無，並非公寓大廈管理條例第36條所定管委
    會之職務範圍事項，且東方瑞士管委會未經區分所權人會議
    決議取得訴訟擔當，上訴人以東方瑞士管委會為被告起訴，
    並不具當事人之適格。
　㈡上訴人所有000地號土地，並無法以000地號土地之私設道路
    連接其北側8公尺計畫道路，予以指定建築線，不能單獨建
    築房屋，其使用之價值有限。上訴人所有000地號土地面積
    僅67.25平方公尺，請求通行000地號之土地面積卻高達64.1
    0平方公尺，明顯不符比例原則。另上訴人請求通行之範圍
    ，穿越社區大樓之中庭，請求埋設之管線則穿越社區大樓之
    地下室，危及社區居家安全及公安，權衡兩造之利益，上訴
    人請求通行000地號土地，實不應准許。
　㈢被上訴人之社區大樓已建築完成30年，上訴人為專業代書，
    拍賣之前對於標的物之現況應已查明，卻仍執意買受，事後
    再要求通行，實有濫用權利之嫌。
　㈣聲明：變更之訴駁回。
三、兩造不爭執及爭執事項：
　㈠不爭執事項：
    ⒈○○區○○段000地號土地為袋地。
    ⒉重測前○○區○○段00000地號土地於67年5月16日因分割增加
      同段00000、00000、00000地號。
    ⒊重測前○○段00000地號土地原為訴外人吳○茂、王○○賢、許○
      ○珠(下稱吳○茂等3人)共有，於76年1月7日因分割增加同
      段000000地號，其後吳○茂等3人於76年2月12日將重測前○
      ○段000000地號（即重測後○○段000地號）土地出賣予訴外
      人游○源，於76年3月10日將重測前○○段00000地號(即重測
      後○○段000地號) 土地出賣予徐○得。
    ⒋○○段000地號土地於79年間取得79年0000號建造執照，興建
      完成東方瑞士大樓，被上訴人(除管理委員會外) 因購入
      東方瑞士大樓，而陸續取得○○段000地號土地之所有權。
    ⒌上訴人於105年9月19日因拍賣取得○○段000地號土地之所有
      權。
  ㈡爭執之事項
    ⒈上訴人對系爭○○段000地號土地是否有通行權存在？
    ⒉上訴人主張通行權，有無違反民法第148條誠信原則之規定
      ？
    ⒊上訴人可否依民法第786條第1項規定請求在○○段000地號土
      地埋設管線？
四、得心證之理由：
　㈠東方瑞士管委會於本件確認通行權存在事件，並不具當事人
    之適格：
　　⒈按所謂「當事人適格」，係指具體訴訟可為當事人之資格
      ，得受本案之判決而言。此種資格，稱為訴訟實施權或訴
      訟行為權。判斷當事人是否適格，應就該具體之訴訟，依
      當事人與特定訴訟標的之法律關係定之，且當事人適格為
      訴權存在之要件，屬法院應依職權調查之事項（最高法院
      95年度台抗字第78號、96年度台上字第1780號民事裁判參
      照）。
　　⒉次按「管理委員會指為執行區分所有權人會議決議事項及
      公寓大廈管理維護工作，由區分所有權人選任住戶若干人
      為管理委員所設立之組織。」、「管理委員會有當事人能
      力」、「非法人之團體，設有代表人或管理人者，有當事
      人能力」公寓大廈管理條例第3條第9款、第38條第1項，
      民事訴訟法第40條第3項分別定有明文，則管理委員會於
      完成社團法人登記前，雖僅屬非法人團體，並無實體法上
      完全之權利能力，然為因應社會現況，賦予管理委員會有
      執行「區分所有權人會議決議事項」及「公寓大廈管理維
      護事務」之權限，且明文承認管理委員會具有成為訴訟上
      當事人之資格，就與其執行職務相關之民事紛爭享有訴訟
      實施權，得以其名義起訴或被訴。然管理委員會具有之訴
      訟實施權並非源自於其本身為權利義務主體之固有權利，
      而係基於規約約定或區分所有權人會議決議事項之執行，
      經由區分所有權人之授權所取得，在性質上屬意定的訴訟
      擔當。
　　⒊查，上訴人迄未證明東方瑞士社區中庭通行權之有無，屬
      於該社區規約授權管委會自行決定之事項；且該社區之區
      分所有權人會議，已決議不同意授權管委會為訴訟擔當，
      亦有管委會之陳報狀附卷可參（原審卷一第125頁)，揆諸
      上開說明，難認本件通行權之有無，屬東方瑞士管委會職
      務相關之民事糾紛。東方瑞士管委會對本件訴訟並未享有
      訴訟實施權。準此，上訴人以東方瑞士管委會為被告起訴
      請求確認通行權存在，自屬當事人不適格，且無從補正，
      依民事訴訟法第249條第2項之規定，應以判決駁回之。
  ㈡依民法第789條第1項之規定，本件000地號土地僅可通行000
    地號土地：
　　⒈按因土地一部之讓與或分割，而與公路無適宜之聯絡，致
      不能為通常使用者，土地所有人因至公路，僅得通行受讓
      人或讓與人或他分割人之所有地。數宗土地同屬於一人所
      有，讓與其一部或同時分別讓與數人，而與公路無適宜之
      聯絡，致不能為通常使用者，亦同。民法第789條第1項、
      第2項定有明文。此乃因土地所有人讓與土地之一部或分
      割土地時，就其可能造成不能與公路為適宜之聯絡之情形
      ，為其能預見而得事先安排，土地所有人不能因自己之讓
      與或分割土地之任意行為，導致對當事人以外之其他土地
      所有人造成不測之損害。此法條所規定之通行權性質上乃
      土地之物上負擔，隨土地而存在，土地所有人將土地分割
      成數筆，同時或先後讓與數人，應仍有該法條規定之適用
      （最高法院89年度台上字第756號、88年度台上字第2946
      號、86年度台上字第2725號判決參照）。又「同時」分別
      讓與數人，所謂同時非以其讓與係於同一時間或日期所為
      者為限，而係依社會通念，足認其時間相當接近而言。
　　⒉查，依前述不爭執事項第⒉、⒊點可知，重測前之○○段00000
      0地號(即重測後○○段000地號)係分割自00000地號(即重測
      後○○段000地號)土地，且在同屬吳○茂等3人共有之時期，
      因所有權人相同，並無分割後無法通行之問題。嗣吳○茂
      等3人於76年2月12日將重測前○○段000000地號土地出賣予
      訴外人游○源，及於76年3月10日將00000地號土地出賣予
      訴外人徐○得，始生兩筆土地異其所有人、及000000地號
      土地不通公路之情形。依社會通念，其讓與之時間相當接
      近，堪認屬同時為之，則重測前○○段000000及00000地號
      土地分屬通行地與被通行地，此土地之物上負擔，將隨土
      地而存在，自無因其後再為讓與之情事而免除。
　　⒊基上，000地號土地既由000地號土地分割而來，依民法第7
      89條第1項規定，則000地號土地僅得通行000地號土地以
      達道路，先予敘明。
　㈢本件上訴人對000地號土地所主張之通行方法，有損社會整體
    利益，違反比例原則，且屬權利濫用：
　　⒈按土地因與公路無適宜之聯絡，致不能為通常使用時，除
      因土地所有人之任意行為所生者外，土地所有人得通行周
      圍地以至公路。前項情形，有通行權人應於通行必要之範
      圍內，擇其周圍地損害最少之處所及方法為之。民法第78
      7條第1項、第2項前段定有明文。此即所謂袋地通行權，
      其性質為因法律規定所生袋地所有人所有權內容之擴張，
      周圍地所有人所有權內容之限制，雖為周圍地之物上負擔
      ，然周圍地所有人並無犧牲自己重大財產利益，以實現袋
      地所有人最大經濟利益之義務，此有最高法院110年度台
      上字第3005號判決可參。另按民法第787條規定之袋地通
      行權，規範目的在使袋地發揮經濟效用，以達物盡其用之
      社會整體利益，擴張通行權人之土地所有權，令周圍地所
      有人負容忍之義務，二者間須符合比例原則，亦有最高法
      院111年度台上字第1331號、109年度台上字第1947號判決
      可按。換言之，鄰地通行權，既係為充分土地之利用，使
      相鄰之土地所有權，得於法定範圍內為最低限度之擴張與
      限縮，其主要目的自非專為調和個人所有之利害關係，更
      有促進物盡其用之社會整體利益之功能。因此，使土地所
      有人通行鄰地，與鄰地所有權人因此所受損害相權衡，如
      對社會整體利益反而有損者，自不應准許袋地所有人通行
      鄰地。
　　⒉查，上訴人主張如附圖斜線所示之通行範圍屬東方瑞士B棟
      社區之中庭，中庭下方即為該社區之地下室，而000地號
      土地與000地號土地相連處，設置有社區之唯一防盜圍牆
      ，此有現場照片、勘驗筆錄在卷可參（原審卷二第119～15
      5頁、本院卷第243～253頁），倘令上訴人以此方式取得通
      行權，勢將拆除社區唯一防盜圍牆，破壞社區之隱密性及
      安全性，對社區損害甚鉅。況依現場照片所示，東方瑞士
      B棟社區大樓之東側，仍保留可供通行之防火巷可連通至
      上訴人000地號土地(參原審卷一第121～123頁)，上訴人堅
      持通行社區中庭，破壞社區大樓之整體性及安全維護，實
      無足取。
　　⒊另依臺中市建築管理自治條例第10條規定：建築基地臨接
      計畫道路、廣場、市區道路、公路或合於本自治條例規定
      之現有巷道者，應申請指定（示）建築線，故私設道路非
      屬前開規定所指應指定建築線之情形，自不得指定建築線
      。查，000地號土地上存有79年0000號建照執照套繪有案
      之私設道路（集合住宅社區中庭），另其北側臨接8公尺
      計畫道路（建築線指定於計畫道路邊界），倘000地號土
      地需倚000地號土地上之私設道路連接8公尺計畫道路之建
      築線，依照內政部營建署100年6月29日營署建管字第1002
      91139號函釋，因私設道路已計入法定空地計算，不得再
      作為他基地之私設通路，因此，000地號土地仍無法以000
      地號土地之私設道路連接北側8公尺計畫道路，予以指定
      建築線等情，此有臺中市政府都市發展局110年4月28日中
      市都測字第0000000000號函及檢附之現況圖、以及110年1
      1月26日中市都測字第0000000000號函附卷可參（原審卷
      二第73～75頁、第225頁)。換言之，上訴人主張000地號土
      地可作建築使用，而有通行000地號土地之需求，亦無可
      採。
　　⒋再者，000地號土地固為袋地，但現為空地，未做任何使用
      (參原審卷一第57頁、本院卷第255頁照片)，其面積僅67.
      25平方公尺(土地登記謄本參原審卷一第23頁)，對照上訴
      人主張通行之如附圖所示斜線面積共64.10平方公尺，則
      上訴人主張通行之範圍已與其所有000地號土地之面積相
      當。再參以000地號土地無法指定建築線，不能單獨建築
      房屋，業如前述，其使用之價值實屬有限，再權衡東方瑞
      士B棟社區48戶共數百名住戶安全利益與上訴人一人通行
      利益之結果，倘使上訴人取得通行權，明顯不符比例原則
      。
　　⒌另無償通行權於相鄰關係所有權內容受限制之情形，固為
      該所有權之物上負擔，但仍不能不考慮人之主觀因素或其
      他具體情事，依誠信原則、情事變更原則，調整其適用，
      例如因被通行地輾轉讓售，讓售時或知有通行負擔存在，
      然因有通行權之土地所有人多年未主張或行使其通行權，
      甚或通行他地，乃於該土地有所利用後，始主張有無償通
      行權時，縱仍可認有通行權，惟依權利失效原則或誠信原
      則，不得主張無償，甚或讓受人不知有通行負擔而於其上
      建築大樓，已無隙地可供通行後，始主張有無償通行權時
      ，依情事變更原則，應認該通行權已消滅（謝在全，民法
      物權論上，99年9月修訂5版，第303頁參照）。本件000地
      號土地於79年間即取得建造執照，並完成目前之東方瑞士
      B棟社區大樓之興建，斯時000地號之所有權人即上訴人之
      前手游○源，因與000地號土地之所有權人游○蒼為親屬關
      係(土地登記簿謄本參原審卷一第89頁)，而均借道000地
      號土地對外通行，從未主張通行000地號土地，亦為上訴
      人所不爭執。且經原審現場勘驗結果，000地號土地確實
      有私設水泥巷道至上田街，亦有勘驗筆錄及現場照片可參
      (原審卷二第121、151～155頁)。參照上開說明，原000地
      號之土地所有權人游○源應不得再主張對000地號土地有通
      行權，則上訴人嗣於105年9月19日自游○源受讓000地號土
      地後，依誠信原則，亦不得再主張對000地號土地有通行
      權存在。
　　⒍基上，衡酌000地號土地之利用能力與可能性，及現無人使
      用之狀態，以及000地號土地早已興建完成社區大樓，情
      事已經變更，並權衡上訴人所主張如附圖所示之通行方式
      ，將對被上訴人全體共48戶數百人之社區安全性妨礙之結
      果，堪認000地號土地雖為袋地，然使上訴人依附圖斜線
      方式通行，不但破壞000地號土地利用之完整性並影響該
      社區之安全維護，則與被上訴人因此所受損害比較利害得
      失之結果，對社會整體利益顯然有損，揆諸上開說明，自
      不應准許上訴人按附圖斜線所示方法為通行。
　㈣上訴人依民法第786條第1項規定請求被上訴人容忍其設置管
    線，為無理由：
　　按土地所有人非通過他人之土地，不能設置電線、水管、瓦
    斯管或其他管線，或雖能設置而需費過鉅者，得通過他人土
    地之上下而設置之。但應擇其損害最少之處所及方法為之，
    並應支付償金，民法第786條第1項固定有明文。惟查：
　　⒈000地號土地之使用地類別固屬建地，有土地登記簿謄本在
      卷可憑（原審卷二第201頁），然因000地號土地上之私設
      道路(即社區中庭)已計入該建案之法定空地計算，不得再
      作為他基地之私設通路，因此，000地號土地無法再以000
      地號土地之私設道路連接北側8公尺計畫道路，予以指定
      建築線等情，業如前述。故000地號土地已無從再申請合
      法之建照興建房屋甚明。
　　⒉另上訴人主張埋設管線之範圍為社區中庭，下方為社區大
      樓之地下室，其結果，將破壞社區防盜圍牆，甚且影響地
      下室結構，並毀損現有中庭樣貌，衡酌兩造利害得失，亦
      難認屬損害最少之處所及方法。
　　⒊準此，依000地號土地使用需求及位置之性質等觀之，實難
      認上訴人有設置水、電、瓦斯管線之正當需要，從而，上
      訴人依民法第786條規定請求被上訴人容忍其設置管線，
      亦無理由。
五、綜上所述，上訴人請求確認就000地號土地如附圖斜線部分
    之土地範圍有通行權存在，被上訴人應將妨害通行之障礙物
    排除，並容忍上訴人通行，且不得設置妨害上訴人通行之物
    ，及請求被上訴人應將000地號土地及000地號土地交界處之
    圍牆拆除，容許上訴人設置自來水、電力、電信及瓦斯管線
    ，均為無理由，不應准許。本件變更之訴應予駁回。　
六、本件事證已臻明確，兩造其餘之攻擊或防禦方法及所用之證
    據，經本院斟酌後，認為均不足以影響本判決之結果，爰不
    逐一論列，附此敘明。
七、據上論結，本件變更之訴為無理由，爰判決如主文。
中　　華　　民　　國　　111 　年　　9 　　月　　13　　日
　　            民事第七庭    審判長法　官 王  銘
　　　　　　　　　　　　　　        法　官 唐敏寶
　　　　　　　　　　　　　　　      法　官 高英賓
正本係照原本作成。
如不服本判決，應於收受送達後二十日內向本院提出上訴書狀，
其未表明上訴理由者，應於提出上訴後二十日內向本院補提理由
書狀（均須按他造當事人之人數附繕本）。
因疫情而遲誤不變期間，得向法院聲請回復原狀。
上訴時應提出委任律師或具有律師資格之人之委任狀；委任有律
師資格者，另應附具律師資格證書及釋明委任人與受任人有民事
訴訟法第四百六十六條之一第一項但書或第二項所定關係之釋明
文書影本。如委任律師提起上訴者，應一併繳納上訴裁判費。

                                    書記官 林賢慧

中　　華　　民　　國　　111 　年　　9 　　月　　13　　日